【裁判字號】    94,上易,316
【裁判日期】    950124
【裁判案由】    損害賠償
【裁判全文】
臺灣高等法院臺中分院民事判決         94年度上易字第316號
上  訴  人  丙○○
訴訟代理人  黃呈利律師
被  上訴人  乙○○
訴訟代理人  甲○○
上列當事人間請求損害賠償事件，上訴人對於中華民國94年7月
14日臺灣臺中地方法院第一審判決（93年度訴字第1134號），提
起上訴，經本院於95年1月10日言詞辯論終結，判決如下：
    主  文
原判決關於命上訴人應給付被上訴人超過新台幣四十八萬五千三
百五十元與其利息部分，及該部分假執行之宣告暨訴訟費用之裁
判均廢棄。
上開廢棄部分被上訴人在第一審之訴及假執行之聲請均駁回。
其餘上訴駁回。
第一、二審訴訟費用由被上訴人負擔七分之一，餘由上訴人負擔
。
    事實及理由
一、本件被上訴人起訴主張：上訴人於92年6月29日晚上，與伊
    及訴外人涂國棟至訴外人徐文隆家飲酒，酒後與上訴人發生
    口角，經涂國棟勸開後返家，仍餘恨未消，乃騎腳踏車欲返
    回徐文隆家中。同日22時50分許，上訴人在台中市○區○○
    里○○街○段58巷16號前攔下由涂國棟騎機車搭載欲返家之
    被上訴人，隨即將被上訴人自機車後座拉下，並拉住被上訴
    人手部在地面拖行十餘公尺後，出手毆打被上訴人，致被上
    訴人受有頭部外傷，雙側硬膜下積水及頸椎損傷等傷害。被
    上訴人因而支出醫療費用159,054元，看護費189,000元，並
    受有減少勞動能力之損害948,000元及精神慰撫金3,000,000
    元，扣除上訴人於刑事案件審理中給付被上訴人400,000元
    ，爰依侵權行為法律關係，求為命上訴人應給付被上訴人3,
    896,054元及自民國93年3月30日起算加付法定遲延利息之判
    決（原審判命上訴人應給付被上訴人767,895元及法定遲延
    利息，駁回被上訴人其餘之訴，被上訴人就其敗訴部分未經
    上訴，已告確定）。
二、上訴人則以：兩造於92年6月29日22時50分許在台中市○區
    ○○街2段58巷10號前發生爭執之原因，係因同日被上訴人
    曾以言詞辱罵上訴人損及其母親，爭執當時上訴人為要求被
    上訴人到家中向上訴人之母賠罪而拉住被上訴人，以致被上
    訴人不慎自行跌倒，上訴人並無傷害被上訴人之意。被上訴
    人患有心臟病宿疾，事發當日並有飲酒，所受右側肢體偏癱
    之原因，是否與上訴人拉扯被上訴人下機車有關，尚有探究
    餘地。又被上訴人於事發之後，又在92年11月間中風，則92
    年12月31日後之診療費收據，無從證明與本件事故有關。再
    者，被上訴人請求看護費用所提出之收據，其金額只有24,5
    00元，且是在被上訴人中風後之93年1月3日至93年2月6日所
    支出，與兩造發生爭執之事無關，另於92年6月30日起至92
    年10月30日止之看護費則未見提出任何單據，看護費用部分
    之主張並不可採。本件事故發生時，被上訴人年約69歲，難
    認具備一般人之勞動能力，被上訴人主張其減少勞動能力之
    損害得請求至74歲止、每月15,800元，並不合理。本件事故
    發生之原因為被上訴人對上訴人之母為公然侮辱，上訴人並
    無傷害被上訴人之故意，參以上訴人僅係貨運司機，家境並
    不富裕，妻因患病身亡，尚有幼子待育，則被上訴人請求之
    慰撫金應予酌減等語，資為抗辯。
三、上訴人與被上訴人於92年6月29日晚間，應台中市南區樹德
    里之里長徐文隆之邀，至台中市○區○○街2段58巷16號開
    會，會後徐文隆招待與會之人士飲酒，席間兩造因敬酒及上
    訴人之父向被上訴人催討欠款之事而發生口角，被上訴人罵
    上訴人「幹你娘」等語，兩造言語有爭執，經徐文隆等人勸
    阻，惟上訴人返家後氣憤不平，騎腳踏車於同日晚間10時50
    分許，於台中市○區○○里○○街○段58巷16號前，將涂國
    棟所騎之機車攔下徒手毆打被上訴人之頭部數下，並以腳踹
    被上訴人之臉部一下等各節，業據證人涂國棟於原審法院92
    年度易字第2476號刑事審判程序中證稱：我騎機車帶乙○○
    回家，被告（即本件上訴人丙○○）從後面拖乙○○下車，
    拖下車後，上訴人用手打被害人頭部，用腳踹被害人臉部．
    ．．，上訴人拉他（指被上訴人）下車，就把他拖到前面去
    ，他並不是自己跌倒」等語甚詳（前揭刑事卷第6頁刑事判
    決）；被上訴人事發後被人送往中山醫學大學附設醫院急診
    室急診，經診斷為頭部外傷，雙側硬膜下積水，頸椎損傷、
    並因腦外傷併右側偏癱等情，此並為兩造所不爭。查上訴人
    以徒手毆打被上訴人、腳踹被上訴人臉部之行為，並不必然
    導致上訴人之頭部多處嚴重外傷，再者，「雙側硬膜下積水
    」、「頸椎損傷」、「腦外傷併右側偏癱」結果之發生，亦
    不必然頭部會有多處嚴重外傷，本件上訴人既以徒手毆打被
    上訴人之頭部數下，並以腳踹被上訴人之臉部一下，被上訴
    人旋被送醫診斷為「頭部外傷，雙側硬膜下積水，頸椎損傷
    、並因腦外傷併右側偏癱」，則被上訴人所受腦外傷併右側
    偏癱之傷害，自與上訴人之行為有相當之因果關係。行政院
    國軍退除役官兵輔導委員會台中榮民總醫院就被上訴人病情
    之鑑定意見認：「．．．92年6月29日（原告乙○○）因外
    傷致腦膜下積水，則可能與其右側肢體無力有關聯」（原審
    卷第108頁台中榮民總醫院函），亦無法證明被上訴人所受
    右側肢體偏癱等傷害係導因於本身之疾病因素，上訴人所辯
    被上訴人係不慎自行跌倒受傷，及被上訴人長期患有心血管
    疾病，92年6月29日並未受有嚴重之頭部外傷，其右側肢體
    偏癱係因本身疾病所致云云，即無可採。是被上訴人主張其
    受有上述傷害係受上訴人不法傷害行為所致，為此依侵權行
    為損害賠償請求權請求上訴人賠償損害，自屬有據。
四、茲就被上訴人請求上訴人賠償金額，經原判決准許部分，是
    否正當，分別敘述如下：
    (一)被上訴人主張其所受傷害共支出醫療費用應由上訴人負賠
      償金額為79,300元，為上訴人所不爭執，原判決准被上訴
      人所請，自無不合。
    (二)看護費用部分：原告主張自本件事發之次日（即92年6月
      30日）起至93年3月29日止，共支出看護費用189,000元，
      並提出異國人力資源供應站請款單一件為證。按被上訴係
      於92年11月20日因腦中風併左側肢體偏癱至中山醫學大學
      就醫，該「左側肢體偏癱」之結果，既與92年6月29日所
      受傷害無因果關係，是其請求上訴人賠償之看護費損害，
      自應限「腦外傷併右側偏癱」所產生之費用部分。又被害
      人因加害人之侵權行為受傷，而有請人看護協助其正常生
      活之場合，縱使被害人親戚、朋友承擔額外的看護責任而
      未向被害人收費，或被害人強忍生活之不便而未實際招人
      看護，仍均應認為被害人受有相當於看護費用之損害。查
      被上訴人於92年6月29日受傷後，翌（30）日住院，經醫
      院急診後轉神經外科治療，92年7月14日接受開顱引流手
      術，至92年7月28日出院，依被上訴人所受上開傷害既達
      須進行開顱之重大手術進行治療，情形之嚴重可以想見，
      如無他人照料，被上訴人顯難自理生活，而有招人看護之
      必要，在此期間之內，被上訴人主張比照異國人力資源供
      應站女傭日薪700元之收費標準計付看護費用，係屬合理
      而且正當。至於92年7月28日出院後至93年3月29日之間，
      被上訴人所遺有「因右側肢體偏癱」之後遺症狀，雖該後
      遺症影響日常生活起居，而有請人看護之必要，但被上訴
      人既已出院，其所受之傷勢應已逐漸恢復，縱使治療之結
      果未能達於完全治癒之程度，但後遺症狀對生活之影響程
      度相對較小，且在此段期間之中，被上訴人於92年11月20
      日因腦中風導致「左側肢體偏癱」，該部分看護必要性之
      發生，係導因於被上訴人自身之疾病，與上訴人之行為無
      因果關係，故在此段期間內，原審法院認為被上訴人主張
      比照異國人力資源供應站女傭日薪700元之收費標準計付
      看護費用尚屬過高，應以半數為適當。依此計算上訴人應
      賠償之看護費用為106,050元（700×29＋350×245＝106,
      050），核無不合。
    (三)減少勞動能力部分：被上訴人主張其於92年7月28日出院
      後，仍因行動不便，屬勞工保險殘廢給付標準表中中樞神
      經系統遺存極度障害第一級殘廢，依行政院勞工委員會所
      訂之每月基本工資15,800元計算，自案發時至國人男子平
      均遺命74歲，扣除中間利息後所得之金額，為此請求上訴
      人應賠償伊勞動能力之損害948,000元。惟按勞動年歲，
      原則上以60歲為基準（依勞動基準法第五十四條規定，年
      滿六十歲即可強制退休之規定作為參考），換言之，除有
      相當之記據足以證明被害人於60歲之後，尚在工作及具體
      薪資收入，否則仍應以算至60歲為止。本件被上訴人在事
      故前並無工作，年屆69歲，被上訴人雖稱為自耕農，但並
      未提證據以證明有實際從事耕作行為，自難依被上訴人主
      張以其勞動能力減少之損害算至平均餘命。且依常情，常
      人於年老體衰之情況，自難依一般勞力而獲得工資。是被
      上訴人就此部分之請求，應不予准許。原判決遽認被上訴
      人於事發後尚有基本工資15,800三分之一，即5,266元，
      至國人男子平均壽命74歲，尚有餘命五年，命上訴人賠償
      被上訴人282,545元，尚有未洽。上訴人就此部分指摘原
      判決不當，求予廢棄，應認為有理由。
    (四)慰撫金部分：查被上訴人小學畢業，上訴人亦為小學畢業
      ，現擔任大卡車司機。經原審法依職權查詢兩造財產狀況
      之結果，被上訴人有土地及房屋數筆、1988年份之小型汽
      車一部、名下有宜興塑膠廠有限公司之事業投資，而上訴
      人有房屋及土地各一筆、有1993年份之賓士汽車一部，有
      稅務電子閘門財產所得調件明細表在卷可按；被上訴人之
      年事已高，本件事發後，其受有右側肢體偏癱之傷害，於
      日常生活之影響程度非輕。原審法院參酌上情，認被上訴
      人請求賠償精神慰撫金3,000,00 0元尚屬過高，應以700,
      000元為相當。
五、綜上所述，被上訴人所得請求上訴人賠償之金額為醫療費79
    ,300元，看護費106,050元，精神慰撫金700,000元，原判決
    就上開部分，判予准許，並扣除上訴人於刑事案件審理中已
    給付被上訴人之400,000元後為485,350元部分，核無違誤。
    上訴人指摘原判決不當為無理由。逾此部分之上訴為有理由
    ，應由本院廢棄改判。
六、據上論斷，本件上訴為一部有理由，一部無理由，依民事訴
    訟法第四百四十九條第一項，第四百五十條，第七十九條，
    判決如主文。
中    華    民    國    95    年    1     月    24    日
                    民事第三庭審判長法  官  陳照德
                                    法  官  蔡王金全
                                    法  官  陳成泉
以上正本係照原本作成。
不得上訴。
                                    書記官  許哲禎
中    華    民    國    95    年    1     月    26    日
                                                      Ｂ


司法院資訊處製作；財團法人民間司法改革基金會備份。
